---
title: 'Modélisation'
author: "SANON Korossin"
date: "02/03/2026"
output:
  html_notebook: 
    number_sections: yes
  pdf_document: 
    number_sections: yes
  html_document: 
    number_sections: yes
editor_options: 
  chunk_output_type: inline
---

```{r setup, include=FALSE}
knitr::opts_chunk$set(echo = TRUE)
```

```{r include=FALSE}
library(tidyverse)
library(dplyr)
library(questionr)
library(ggplot2)
library(caret)
library(gbm)
library(rpart)
library(randomForest)
```

```{r}
rm(list=ls())
```

## Modelisation du montant total : 

```{r}
Base_sim <- read.csv2("data_sim.csv", fileEncoding = "Latin1") # problème d'encodage à l'import

Base_sim$sexe <- as.factor(Base_sim$sexe)
Base_sim$qualite <- as.factor(Base_sim$qualite)
Base_sim$codeGarantie <- as.factor(Base_sim$codeGarantie)
```

```{r}
str(Base_sim)
```

### Analyse de correlation

> Montant total

```{r}

hist(Base_sim$Mtt_total, breaks = 100, freq = TRUE, main = "Histogramme du montant total",
     xlab = "montant total", ylab = "fréquence", col = "brown")
```

```{r}
summary(Base_sim$Mtt_total)
nrow(Base_sim[Base_sim$Mtt_total == 0,])/nrow(Base_sim)*100
nrow(Base_sim[Base_sim$Mtt_total <= 30,])/nrow(Base_sim)*100
```


> Montant total et age

```{r}
summary(Base_sim$Age)

# Corrélation
cor(Base_sim$Mtt_total, Base_sim$Age, method = "spearman")
```


```{r}
# Graphique
ggplot(Base_sim, aes(x = Age, y = Mtt_total)) +
  geom_point(alpha = 0.4, color = "steelblue") +
  geom_smooth(method = "lm", color = "red", se = TRUE) +
  labs(title = "Relation entre Age et Montant total", x = "Age", y = "Montant total") +
  theme_minimal()
```

> Montant total et sexe

```{r}
# Univarié
describe(Base_sim$sexe)

# test de student
t.test(Mtt_total ~ sexe, data = Base_sim)

# Bivarié
print(aggregate(Mtt_total ~ sexe, data = Base_sim, FUN = mean))
```

```{r}
# boxplot
ggplot(Base_sim, aes(x = sexe, y = Mtt_total, fill = sexe)) +
  geom_boxplot(alpha = 0.7) +
  labs(title = "Montant total selon le sexe", x = "Sexe", y = "Montant total") +
  scale_fill_manual(values = c("red","blue")) +
  theme_minimal()
```

> Montant total et garantie

```{r}
# Univarié
describe(Base_sim$codeGarantie)

# test non parametrique de Kruskal-Wallis
kruskal.test(Mtt_total ~ codeGarantie, data = Base_sim)

# Bivarié
print(aggregate(Mtt_total ~ codeGarantie, data = Base_sim, FUN = mean))
```

```{r}
# boxplot
ggplot(Base_sim, aes(x = codeGarantie, y = Mtt_total, fill = codeGarantie)) +
  geom_boxplot() +
  labs(title = "Montant total selon le type de garantie",
       x = "Code garantie",
       y = "Montant total") +
  theme_minimal()
```

> Montant total et qualite

```{r}
# Univarié
describe(Base_sim$qualite)

# test non parametrique de Kruskal-Wallis
kruskal.test(Mtt_total ~ qualite, data = Base_sim)

# Bivarié
print(aggregate(Mtt_total ~ qualite, data = Base_sim, FUN = mean))
```

```{r}
# boxplot
ggplot(Base_sim, aes(x = qualite, y = Mtt_total, fill = qualite)) +
  geom_boxplot() +
  labs(title = "Montant total selon la qualité",
       x = "Qualité",
       y = "Montant total") +
  theme_minimal()
```


## Préparation des données

```{r}
nomcol_y <- "Mtt_total" 
modele <- Mtt_total ~ sexe + Age + qualite + codeGarantie + Exposition

data_mdl <- Base_sim
data_mdl$Mtt_total[data_mdl$Mtt_total <= 0] <- 1

set.seed(123)

index_train <- createDataPartition(data_mdl$Mtt_total, p = 0.75, list = FALSE)

train <- data_mdl[index_train, ]
test  <- data_mdl[-index_train, ]
```

> Definition de la validation croisee

```{r}
ctrl <- trainControl(
  method = "cv",
  number = 5,
  verboseIter = TRUE
)
```


### Modélisation GLM

```{r}
glm_model <- train(
  modele,
  data = train,
  method = "glm",
  family = Gamma(link = "log"),
  trControl = ctrl
)
```

```{r}
# Prediction
pred_glm_test <- predict(glm_model, newdata = test)

RMSE(pred_glm_test, test$Mtt_total)
```


### Machine Learning

> Arbre de regression CART

```{r}
cart_model <- train(
  modele,
  data = train,
  method = "rpart",
  trControl = ctrl,
  tuneLength = 20
)

cart_model$bestTune
```

> GBM

```{r}
grid_gbm <- expand.grid(
  interaction.depth = 1:6,
  n.trees = c(100,150,200),
  shrinkage = c(0.01,0.05,0.1),
  n.minobsinnode = 10
)

gbm_model <- train(
  modele,
  data = train,
  method = "gbm",
  trControl = ctrl,
  tuneGrid = grid_gbm,
  verbose = FALSE
)

gbm_model$bestTune
```

> Random forest

```{r}
grid_rf <- expand.grid(
  mtry = 1:5
)

rf_model <- train(
  modele,
  data = train,
  method = "rf",
  trControl = ctrl,
  tuneGrid = grid_rf,
  ntree = 200,
  importance = TRUE
)

rf_model$bestTune
```


### Comparaison des modèles

> Interprétation de la figure

On compare les performances des modèles de régression : **CART**, **GLM**, **RF (Random Forest)** et **GBM (Gradient Boosting Machine)** selon trois métriques : **MAE**, **RMSE** et **R²**.  

MAE (Mean Absolute Error)

- Le **MAE** mesure l’erreur moyenne absolue entre les prédictions et les valeurs réelles.  
- **Plus le MAE est petit, meilleur est le modèle.**

RMSE (Root Mean Squared Error)

- Le **RMSE** mesure l’erreur quadratique moyenne, donc **pénalise davantage les grosses erreurs**.  
- **Plus le RMSE est faible, meilleur est le modèle.**

R² (Coefficient de détermination)

- Le **R²** mesure la proportion de variance expliquée par le modèle.  
- **Plus le R² est élevé (proche de 1), meilleur est le modèle.**


```{r}
results <- resamples(list(
  GLM = glm_model,
  CART = cart_model,
  GBM = gbm_model,
  RF = rf_model
))

summary(results)
bwplot(results)
```

> Predictions sur test

```{r}
pred_cart_test <- predict(cart_model, test)
pred_gbm_test  <- predict(gbm_model, test)
pred_rf_test   <- predict(rf_model, test)
```

> Erreurs

```{r}
RMSE(pred_cart_test, test$Mtt_total)
RMSE(pred_gbm_test, test$Mtt_total)
RMSE(pred_rf_test, test$Mtt_total)
```


### Prédictions sur la base totale

```{r}
models <- list(
  glm_Gamma  = glm_model,
  cart = cart_model,
  gbm  = gbm_model,
  rf   = rf_model
)

predictions <- lapply(models, predict, newdata = data_mdl)

error_frame <- data.frame(
  CodeINSEE = data_mdl$CodeINSEE,
  CodeBV    = data_mdl$CodeBV,
  sapply(predictions, function(p) data_mdl$Mtt_total - p)
)
```

> Verification de la performance globale

```{r}

RMSE(predict(glm_model,  newdata = data_mdl), data_mdl$Mtt_total)
RMSE(predict(cart_model, newdata = data_mdl), data_mdl$Mtt_total)
RMSE(predict(gbm_model,  newdata = data_mdl), data_mdl$Mtt_total)
RMSE(predict(rf_model,   newdata = data_mdl), data_mdl$Mtt_total)
```

> Sauvegarde de la table pour la prochaine etape

```{r}
save(error_frame, file = "error_frame.RData")
```



