---
title: 'Lissage'
author: "SANON Korossin"
date: "06/03/2026"
output:
  html_notebook: 
    number_sections: yes
  pdf_document: 
    number_sections: yes
  html_document: 
    number_sections: yes
editor_options: 
  chunk_output_type: inline
---

```{r setup, include=FALSE}
knitr::opts_chunk$set(echo = TRUE)
```

```{r include=FALSE}
library(dplyr)
library(tidyr)
library(cowplot)
library(maps)
library(classInt)
library(ggplot2)
```

## Méthode de distance

> Fonction distance

```{r}
distance_matrix <- function(lat, lon){
  
  rayon_terre <- 6371
  lat <- lat * pi/180
  lon <- lon * pi/180
  n <- length(lat)
  distance <- matrix(0, n, n)
  
  for(i in 1:n){
    x <- sin(lat[i])*sin(lat) + cos(lat[i])*cos(lat)*cos(lon[i]-lon)
    x <- pmin(1, pmax(-1, x)) # correction numérique
    distance[i,] <- acos(x)*rayon_terre
  }
  
  diag(distance) <- NA
  distance
}
```


> Fonction lissage

```{r}
lissage_distance <- function(data, a, p, m){
  lat <- data$Latitude_barycentre
  lon <- data$Longitude_barycentre
  expo <- data$ExpositionBV
  resid <- data$Residus
  
  # matrice de distance
  D <- distance_matrix(lat, lon)
  # poids distance
  W <- 1 / (D^p)
  W[is.infinite(W)] <- 0 # Si deux barycentres ont exactement les mêmes coordonnées
  diag(W) <- 0 # car diag(distance) <- NA dans la fonction distance
  
  # calcul du risque collectif
  num <- W %*% (resid * expo)
  den <- W %*% expo
  
  ri_bar <- ifelse(den == 0, 0, num / den) # on évite les NA si les poids sont nuls
  
  # facteur de crédibilité
  zi <- expo / (expo + a)
  
  # résidus lissés
  res_lisse <- (zi^m) * resid + (1 - zi^m) * ri_bar
  res_lisse
}
```


## Calcul du barycentre des bassins de vie

```{r}
info_bv <- read.csv2("correspondance_code_insee_code_postal_codebv.csv")
colnames(info_bv)[3] <- "CodeBV" # renommer "BV" en "CodeBV"

info_bv <- info_bv %>%
  select(codePostal, CodeBV, Population, geo_point_2d) %>%
  separate(geo_point_2d, into=c("Latitude","Longitude"), sep=",") %>%
  mutate(
    Population = as.numeric(Population),
    Latitude = as.numeric(Latitude),
    Longitude = as.numeric(Longitude)
  )
```

```{r}
barycentre_bv <- info_bv %>%
  group_by(CodeBV) %>%
  summarise(
    Latitude_barycentre = weighted.mean(Latitude, Population, na.rm=TRUE),
    Longitude_barycentre = weighted.mean(Longitude, Population, na.rm=TRUE),
    Population = sum(Population)
  )

barycentre_bv$CodeBV <- as.numeric(barycentre_bv$CodeBV)
```


## Calcul des résidus agrégés

```{r}
load("error_frame.RData")
```

Rappel : **RF et GBM** semblaient légèrement meilleurs

```{r}
base_res <- error_frame %>%
  select(CodeBV, gbm) %>%
  rename(Residus = gbm)

res_agreg <- base_res %>%
  group_by(CodeBV) %>%
  summarise(
    Residus = mean(Residus),
    ExpositionBV = n()
  ) %>%
  left_join(barycentre_bv, by="CodeBV")

# Hyperparametre a
res_agreg$a <- 1 / res_agreg$ExpositionBV
```


## lissages

```{r}
params <- expand.grid(p = c(1, 1.5, 2), m = c(0.5, 1, 2))

for(i in 1:nrow(params)){
  
  p <- params$p[i]
  m <- params$m[i]
  
  nom <- paste0("Residus_lisses_",p,"_",m)
  
  res_agreg[[nom]] <- lissage_distance(res_agreg, res_agreg$a, p, m)
}
```


## Representation des graphes

```{r}
fr <- map_data("france")

p <- ggplot(fr, aes(long, lat, group = group)) + 
  geom_polygon( color = "black", alpha = 0.4, show.legend = FALSE) + 
  coord_quickmap() +
  theme_void()
```

> Fonction pour automatiser les graphes

```{r}
breaks <- classIntervals(res_agreg$Residus, n = 6, style = "jenks")$brks

plot_residus <- function(data, variable, titre){
    p +
    geom_point(
      data=data,
      aes(
        Longitude_barycentre,
        Latitude_barycentre,
        color = cut(.data[[variable]],
                    breaks = breaks,
                    include.lowest = TRUE)
      ),
      size=2.5, 
      inherit.aes = FALSE
    ) +
    scale_color_brewer(palette="Blues") +
    ggtitle(titre) +
    theme(legend.title = element_blank())
}
```

> Graphes

```{r}
g_sans <- plot_residus(res_agreg, "Residus", "Résidus non lissés")

g_1_05 <- plot_residus(res_agreg, "Residus_lisses_1_0.5", "p=1 m=0.5")
g_1_1 <- plot_residus(res_agreg, "Residus_lisses_1_1", "p=1 m=1")
g_1_2 <- plot_residus(res_agreg, "Residus_lisses_1_2", "p=1 m=2")

plot_grid(g_sans, g_1_05, g_1_1, g_1_2, ncol=2)
```

```{r}
g_15_05 <- plot_residus(res_agreg, "Residus_lisses_1.5_0.5", "p=1.5 m=0.5")
g_15_1 <- plot_residus(res_agreg,"Residus_lisses_1.5_1","p=1.5 m=1")
g_15_2 <- plot_residus(res_agreg,"Residus_lisses_1.5_2","p=1.5 m=2")

plot_grid(g_sans, g_15_05, g_15_1, g_15_2, ncol=2)
```

```{r}
g_2_05 <- plot_residus(res_agreg, "Residus_lisses_2_0.5", "p=2 m=0.5")
g_2_1 <- plot_residus(res_agreg,"Residus_lisses_2_1","p=2 m=1")
g_2_2 <- plot_residus(res_agreg,"Residus_lisses_2_2","p=2 m=2")

plot_grid(g_sans, g_2_05, g_2_1, g_2_2, ncol=2)
```


Le **lissage** dépend des paramètres **p** et **m** :

- **p** contrôle la **puissance de pondération spatiale** (plus p est grand, plus le lissage est fort).
- **m** contrôle le **degré de voisinage / influence des points proches** (plus m est grand, plus on moyenne).

Observation des cartes

- **p = 1, m = 0.5 à 2** :  
  Lissage **faible à modéré** beaucoup de variations locales visibles (carte assez bruitée).

- **p = 1.5, m = 0.5 à 2** :  
  Lissage **intermédiaire** les structures commencent à être plus homogènes.

- **p = 2, m = 0.5 à 2** :  
  Lissage **plus fort** la carte devient plus uniforme (moins de bruit local).

**Le meilleur compromis :**

Visuellement, le plus équilibré semble être `p=1.5,m=1` car :

- structures spatiales visibles
- pas trop de bruit local
- pas de sur-lissage.


## Modèle final

```{r}
res_agreg$Residus_lisses <- lissage_distance(res_agreg, res_agreg$a, p = 1.5, m = 1)
```


> Sauvegarde de la table pour la prochaine etape

```{r}
table_lissage <- res_agreg[,c("CodeBV", "Residus", "ExpositionBV", "Latitude_barycentre", "Longitude_barycentre", "Residus_lisses")]
head(table_lissage)
```

```{r}
save(table_lissage, file = "table_lissage.RData")
```




