---
title: 'Classification'
author: "SANON Korossin"
date: "14/03/2026"
output:
  html_notebook: 
    number_sections: yes
  pdf_document: 
    number_sections: yes
  html_document: 
    number_sections: yes
editor_options: 
  chunk_output_type: inline
---

```{r setup, include=FALSE}
knitr::opts_chunk$set(echo = TRUE)
```

```{r include=FALSE}
library(openxlsx)
library(tidyr)
library(dplyr)
library(readr)
library(FactoMineR)
library(factoextra)
library(stats)
library(maps)
library(ggplot2)
```

## Import des données externes par commune 2019

> BPE 2019 - Base permanente des équipements : fonctions médicales et paramédicales

```{r}
com_fonct <- read.xlsx("Variables_externes.xlsx", sheet = 2, startRow = 5, colNames = TRUE)
com_fonct <- com_fonct[- 1, ]
```

> BPE 2019 - Base permanente des équipements : services santé

```{r}
com_serv <- read.xlsx("Variables_externes.xlsx", sheet = 6, startRow = 5, colNames = TRUE)
com_serv <- com_serv[- 1, ]
```

> Démographie par commune

```{r}
demo <- read.xlsx("Variables_externes.xlsx", sheet = 14, startRow = 1, colNames = TRUE) 
```

> Liste des bassins de vie au 1er Janvier 2020

```{r}
bv2012 <- read.xlsx("Variables_externes.xlsx", sheet = 16, startRow = 5, colNames = TRUE)
bv2012 <- bv2012[- 1, ] 			
```

> Liste des commmunes au 1er Janvier 2020 avec des indicateurs

```{r}
com <- read.xlsx("Variables_externes.xlsx", sheet = 20, startRow = 5, colNames = TRUE)
com <- com[- 1, ]
```

> Nettoyage et preparation : conversion des types (facteurs, numeriques)

```{r}
num_cols_fonct <- setdiff(names(com_fonct),
                          c("CODGEO","Libellé.commune.ou.ARM","Région","Département"))

com_fonct <- com_fonct %>%
  mutate(across(all_of(num_cols_fonct), parse_number))
```

```{r}
num_cols_serv <- setdiff(names(com_serv),
                         c("CODGEO","Libellé.commune.ou.ARM","Région","Département"))

com_serv <- com_serv %>%
  mutate(across(all_of(num_cols_serv), parse_number))
```

> Composition communale

```{r}
tmp <- read.xlsx('Composition_communale.xlsx', sheet = 1, startRow = 6, colNames = TRUE)
summary(tmp)
tmp$CODGEO <- as.factor(tmp$CODGEO)
tmp$BV2012 <- as.factor(tmp$BV2012)
tmp_2 <- cbind.data.frame(tmp[,c(1,3)])
colnames(tmp_2) <- c("CODGEO","BV2012")
```

> Relier chaque commune à un BV2012

```{r}
com2 <- com %>%
  select(CODGEO, Population.en.2012) %>%
  mutate(Population.en.2012 = as.double(Population.en.2012)) %>%
  left_join(tmp_2, by="CODGEO")
```

```{r}
data_fonct <- com2 %>%
  left_join(com_fonct, by="CODGEO") %>%
  drop_na()

data_serv <- com2 %>%
  left_join(com_serv, by="CODGEO") %>%
  drop_na()

data_demo <- com2 %>%
  left_join(demo, by="CODGEO") %>%
  drop_na()
```

## Agrégation au niveau bassin de vie : BV

Offre de soins : densité par habitant
**sum(variable)/sum(population)**

```{r}
data_fonct2 <- data_fonct %>%
  group_by(BV2012) %>%
  summarise(
    Population.en.2012 = sum(Population.en.2012),
    across(where(is.numeric) & !Population.en.2012,
           ~ sum(.x) / sum(Population.en.2012))
  )
```

```{r}
data_serv2 <- data_serv %>%
  group_by(BV2012) %>%
  summarise(
    Population.en.2012 = sum(Population.en.2012),
    across(where(is.numeric) & !Population.en.2012,
           ~ sum(.x) / sum(Population.en.2012))
  )
```

Demographie : moyenne ponderee
**sum(x*population)/sum(population)**

```{r}
vars_weighted <- c(
"TX_F","TX_TOT_0A24","TX_F_0A24","TX_TOT_60ETPLUS","TX_F_60ETPLUS",
"IND_JEUNE","TX_TOT_MEN1","TX_TOT_MEN6","TX_TOT_ET","TX_F_ET"
)

data_demo2 <- data_demo %>%
  group_by(BV2012) %>%
  summarise(
    POP_MUN = sum(POP_MUN),
    
    across(where(is.numeric) & all_of(vars_weighted) & !POP_MUN,
           ~ sum(.x * POP_MUN) / sum(POP_MUN)),
    
    across(where(is.numeric) & -c(POP_MUN, all_of(vars_weighted)),
           ~ sum(.x) / sum(POP_MUN))
  )
```


## ACP

> ACP fonctions médicales

```{r}
res_fonct <- PCA(data_fonct2[,-1], scale.unit = T, 
                 graph = F, row.w = data_fonct2$Population.en.2012)
```

```{r}
get_eigenvalue(res_fonct)

fviz_eig(res_fonct, addlabels = TRUE)

fviz_pca_var(res_fonct)

fviz_contrib(res_fonct, choice="var", axes=1)
```


> ACP services médicaux					

```{r}
res_serv <- PCA(data_serv2[,-c(1,2)], scale.unit = T, 
                graph = F, row.w = data_serv2$Population.en.2012)
```

```{r}
get_eigenvalue(res_serv)

fviz_eig(res_serv, addlabels = TRUE)

fviz_pca_var(res_serv)

fviz_contrib(res_serv, choice="var", axes=1)
```


> ACP demographie 

```{r}
res_demo <- PCA(data_demo2[,3:28], scale.unit = T, graph = F, row.w = data_demo2$POP_MUN)
```

```{r}
get_eigenvalue(res_demo)

fviz_eig(res_demo, addlabels = TRUE)

fviz_pca_var(res_demo)

fviz_contrib(res_demo, choice="var", axes=1)
```


> Extraction des composantes principales

```{r}
c1_fonct <- get_pca_ind(res_fonct)$coord[,1:5]
c1_serv  <- get_pca_ind(res_serv)$coord[,1:4]
c1_demo  <- get_pca_ind(res_demo)$coord[,1:5]

c1_fonct <- cbind.data.frame(data_fonct2$BV2012, c1_fonct)
c1_serv  <- cbind.data.frame(data_serv2$BV2012, c1_serv)
c1_demo  <- cbind.data.frame(data_demo2$BV2012, c1_demo)

colnames(c1_fonct) <- c("BV2012","c1_fonct","c2_fonct","c3_fonct","c4_fonct","c5_fonct")
colnames(c1_serv) <- c("BV2012","c1_serv","c2_serv","c3_serv","c4_serv")
colnames(c1_demo) <- c("BV2012","c1_demo","c2_demo","c3_demo","c4_demo","c5_demo")
```


## classification

```{r}
load("table_lissage.RData")

table_lissage$CodeBV <- factor(
  ifelse(nchar(table_lissage$CodeBV) == 4,
         paste0("0", table_lissage$CodeBV),
         table_lissage$CodeBV)
)
```

> Fusion finale

```{r}
table_cp <- Reduce(
  function(x, y) merge(x, y, by = 1, all.x = TRUE),
  list(table_lissage, c1_fonct, c1_serv, c1_demo)
)
```

> Mise à l'échelle : moyenne pondérée
`On rééquilibre l’importance relative entre les résidus lissés (notre variable principale) et les composantes principales`
`Sans correction, les composantes principales "pèsent" beaucoup plus que la variable seule`

```{r eval=FALSE, include=FALSE}
cols_ext <- names(table_cp)[-c(1:6)]
nb_var_ext <- length(cols_ext)

coef_1 <- (nb_var_ext + 1) / 2
coef_2  <- (nb_var_ext + 1) / (2 * nb_var_ext)

table_cp$Residus_lisses <- table_cp$Residus_lisses * coef_1
table_cp[cols_ext] <- table_cp[cols_ext] * coef_2
```

> CAH

```{r}
data_Cl <- scale(table_cp[,-c(1:5)])
```

```{r}
dist_res <- dist(data_Cl)

cah_res <- hclust(dist_res, method="ward.D2")
```

```{r}
plot(cah_res)
```

```{r}
inertie = sort(cah_res$height, decreasing=T)
plot(inertie[1:20], type = "s", xlab = "Nombre de classes", ylab = "Inertie",lwd=2, main="Gain d'inertie en fonction du nombre de classes") ;grid()
```

> Association BV -> classe

```{r}
clusters <- cutree(cah_res, k=4)

corres_bv_cluster <- data.frame(
  CodeBV = table_cp$CodeBV,
  Classe_CAH = clusters
)
```

> Kmeans

```{r eval=FALSE, include=FALSE}
set.seed(123)

km <- kmeans(data_Cl, centers=4, nstart=50)

corres_bv_cluster2 <- data.frame(
  CodeBV = table_cp$CodeBV,
  Classe_Km = km$cluster
)
```

> Ordonnancement des classes

```{r}
Base_sim2 <- merge(Base_sim, corres_bv_cluster, by='CodeBV', all.x=T)
print(table(Base_sim2$Classe_CAH))
```

```{r}
montant_classes <- aggregate(Mtt_total ~ Classe_CAH , data=Base_sim2, FUN=mean)
print(montant_classes)
```

```{r}
montant_classes <- montant_classes %>%
  arrange(Mtt_total) %>%
  mutate(Classe_CAH_ord = paste0(row_number(), ". moy=", round(Mtt_total, 2)))
print(montant_classes)
```

> Fusion finale : cordonnees geographiques et classes

```{r}
coord <- res_agreg %>% select("CodeBV", "Latitude_barycentre", "Longitude_barycentre")

coord$CodeBV <- factor(
  ifelse(nchar(coord$CodeBV) == 4,
         paste0("0", coord$CodeBV),
         coord$CodeBV)
)
```

```{r}
data_zonier <- merge(coord, corres_bv_cluster, by='CodeBV') #, all.x=T
```

```{r}
data_zonier <- merge(data_zonier, montant_classes, by='Classe_CAH', all.x=T)
```

```{r}
print(table(data_zonier$Classe_CAH))
print(table(data_zonier$Classe_CAH_ord))
```


## Représentation du zonier

```{r}
# NB : modifier en fct du nombre de classes
nb_color <- c("yellow2", "red3", "blue", "black")


ggplot(map_data("france"), aes(long, lat, group = group)) + 
  geom_polygon( color = "black", alpha = 0.4, show.legend = FALSE) + 
  geom_point(data = data_zonier, 
             aes (Longitude_barycentre, Latitude_barycentre,
                  color = as.factor(Classe_CAH_ord)), size=2.5,
             inherit.aes = FALSE) +
  scale_color_manual(values = nb_color) +
  coord_quickmap() +
  theme_void() +
  labs(title = "Zonier soins hospitalisation", color = "Classe")

```















